臺灣臺北地方法院民事判決　　　　　　　93年度訴字第2263號
原　　　告　寅○○
　　　　　　丑○○
　　　　　　申○○
　　　　　　天○○
　　　　　　壬○○
　　　　　　戌○○
　　　　　　午○○
　　　　　　乙○○
　　　　　　楊孟昌
　　　　　　亥○○
　　　　　　癸○○
　　　　　　宙○○
　　　　　　Ｂ○○
　　　　　　黃○○
　　　　　　辛○○
　　　　　　玄○○
　　　　　　戊○○
　　　　　　庚○○
　　　　　　Ａ○○
　　　　　　辰○○
　　　　　　巳○○
　　　　　　子○○
　　　　　　丁○○○
前列二十三人共同
訴訟代理人　陳淑貞律師
被　　　告　酉○○
　　　　　　楊金士
　　　　　　丙○○
　　　　　　甲○○
　　　　　　未○○
　　　　　　卯○○
　　　　　　地○○
前列七人共同
訴訟代理人　陳國雄律師
共同複代理人孫瑜凰律師
被　　　告　宇○○○
訴訟代理人　胡坤佑律師
複代理人　　己○○
上列當事人間請求返還共有物等事件，本院於民國九十四年五月
十六日言詞辯論終結，判決如下：
    主    文
原告之訴及假執行之聲請均駁回。
訴訟費用由原告負擔。
    事實及理由
壹、程序方面：
    按「訴狀送達後，原告不得將原訴變更或追加他訴。但有下
    列各款情形之一者，不在此限：‧‧‧二、請求之基礎事實
    同一。三、擴張或減縮應受判決事項之聲明者。」民事訴訟
    法第二百五十五條第一項第二款、第三款分別定有明文。查
    原告起訴時原列丑○○、乙○○、黃○○、戊○○、子○○
    、丁○○○、庚○○、Ａ○○、壬○○、玄○○、辰○○、
    申○○、Ｂ○○、癸○○、天○○、巳○○、亥○○、午○○、宙○○、戌○○、寅○○、辛○○等二十二位分別共有
    人為原告，於訴訟進行中，追加共有人楊孟昌為原告（本院
    卷一第一二五頁至第一二六頁參照），其請求之基礎事實同
    一，核與前揭規定相符，應予准許。又原告起訴時，其訴之
    聲明第二項原為：「被告等應自民國八十八年一月一日起至
    返還日止，按月給付全體共有人總計新臺幣（下同）八千元
    ，由原告等代為受領。」（調解卷第五頁參照），嗣於九十
    四年四月十五日具狀，對各該被告減縮其聲明為：「被告甲○○、丙○○、地○○、酉○○、卯○○、楊金士、未○○
    及宇○○○均應自八十八年一月一日起至返還日止，各按月
    給付五千四百七十元、七千六百八十八元、七千六百八十八
    元、五千二百一十七元、七千六百八十八元、七千三百七十
    六元、七千六百八十八元、三千一百七十八元予如附表所示
    之全體共有人，並均由原告等代為受領。」（本院卷二第六
    三頁至第六四頁參照），核與首揭規定相符，亦應予准許。
貳、原告起訴主張：
一、緣原告丑○○、乙○○、黃○○、戊○○、子○○、丁○○○、庚○○、Ａ○○、壬○○、玄○○、辰○○、申○○、
    Ｂ○○、癸○○、天○○、巳○○、亥○○、午○○、宙○○、戌○○、寅○○、辛○○、楊孟昌等二十三人（以下合
    稱原告等二十三人）為門牌號碼台北市○○○路○段二四八
    巷一、三、五、七、九號雅典花園別墅之地下層，即台北市
    ○○段二小段三七一一建號（下稱系爭地下室）之共有人，
    而被告酉○○、未○○、楊金士、卯○○、丙○○、甲○○
    、地○○及宇○○○等八人（以下合稱被告等八人）未經系
    爭地下室全體共有人同意，即將地下室編號一至編號八之區
    域作為停車位使用（下稱系爭八個停車位），或以每月八千
    元之租金出租他人使用；又被告等八人無權占有系爭停車位
    ，除侵害原告及其他共有人之所有權外，並獲有相當於租金
    之利益，爰依所有物返還請求權、侵權行為及不當得利之法
    律關係，起訴請求被告等八人分別將系爭八個停車位遷讓返
    還予共有人全體，及均自渠等無權占有之日起（即八十八年
    一月一日）至返還之日止，分別按月賠償損害金予系爭地下
    室之共有人全體，並均由原告等二十三人代為受領。
二、依原告巳○○、亥○○等二人與其前手之不動產買賣契約書
    ，以及原告戌○○之不動產權利移轉證明書，均未訂有關於
    系爭地下室之分管協議，是原告等二十三人為不知有分管協
    議之善意第三人，亦無可得而知之情況，自不受分管協議協
    議之拘束。又系爭地下室之總面積為四百八十一點五四平方
    公尺，被告等八人所占停車位面積合計有九十八平方公尺，
    加上所需迴轉車道及迴轉空間，每一車位須再增加十三坪（
    約四十三平方公尺），縱扣除重複使用之一半迴車道及迴轉
    空間面積，被告等八人使用之面積亦有二百七十平方公尺，
    惟被告等八人之持分合計僅有一萬分之一六一四，換算渠等
    應有部分面積亦僅為七十七點七平方公尺，則原告及其他共
    有人怎可能在未收租金之情況下，同意被告等八人使用超過
    渠等應有部分之範圍，益證系爭地下室共有人間就系爭八個
    停車位並未約定由被告等人無償分管使用。
三、爰此聲明：
  (一)被告甲○○應返還台北市○○○路○段二四八巷一、三、五
    、七、九號房屋地下層（即台北市○○區○○段二小段三七
    一一建號）如附圖所示編號一號停車位予如附表所示之全體
    共有人，並自八十八年一月一日起至返還日止，按月給付五
    千四百七十元予如附表所示之全體共有人，均由原告等代為
    受領。
  (二)被告丙○○應返還台北市○○○路○段二四八巷一、三、五
    、七、九號房屋地下層（即台北市○○區○○段二小段三七
    一一建號）如附圖所示編號二號停車位予如附表所示之全體
    共有人，並自八十八年一月一日起至返還日止，按月給付七
    千六百八十八元予如附表所示之全體共有人，均由原告等代
    為受領。
  (三)被告地○○應返還台北市○○○路○段二四八巷一、三、五
    、七、九號房屋地下層（即台北市○○區○○段二小段三七
    一一建號）如附圖所示編號三號停車位予如附表所示之全體
    共有人，並自八十八年一月一日起至返還日止，按月給付七
    千六百八十八元予如附表所示之全體共有人，均由原告等代
    為受領。
  (四)被告酉○○應返還台北市○○○路○段二四八巷一、三、五
    、七、九號房屋地下層（即台北市○○區○○段二小段三七
    一一建號）如附圖所示編號四號停車位予如附表所示之全體
    共有人，並自八十八年一月一日起至返還日止，按月給付五
    千二百一十七元予如附表所示之全體共有人，均由原告等代
    為受領。
  (五)被告卯○○應返還台北市○○○路○段二四八巷一、三、五
    、七、九號房屋地下層（即台北市○○區○○段二小段三七
    一一建號）如附圖所示編號五號停車位予如附表所示之全體
    共有人，並自八十八年一月一日起至返還日止，按月給付七
    千六百八十八元予如附表所示之全體共有人，均由原告等代
    為受領。
  (六)被告楊金士應返還台北市○○○路○段二四八巷一、三、五
    、七、九號房屋地下層（即台北市○○區○○段二小段三七
    一一建號）如附圖所示編號六號停車位予如附表所示之全體
    共有人，並自八十八年一月一日起至返還日止，按月給付七
    千三百七十六元予如附表所示之全體共有人，均由原告等代
    為受領。
  (七)被告未○○應返還台北市○○○路○段二四八巷一、三、五
    、七、九號房屋地下層（即台北市○○區○○段二小段三七
    一一建號）如附圖所示編號七號停車位予附表所示之全體共
    有人，並自八十八年一月一日起至返還日止，按月給付七千
    六百八十八元予附表所示之全體共有人，均由原告等代為受
    領。
  (八)被告宇○○○應返還台北市○○○路○段二四八巷一、三、
    五、七、九號房屋地下層（即台北市○○區○○段二小段三
    七一一建號）如附圖所示編號八號停車位予如附表所示之全
    體共有人，並自八十八年一月一日起至返還日止，按月給付
    三千一百七十八元予如附表所示之全體共有人，均由原告等
    代為受領。
  (九)陳明願供擔保，請准宣告假執行。
、被告抗辯：
一、被告酉○○、楊金士、丙○○、甲○○、未○○、卯○○、
    地○○等七人部分：
(一)、系爭地下室所在之雅典花園別墅，係七十三年十一月間興建
    完成，在興建之初即以「預購房地契約書」將各該區分所有
    部分出售，該「預購房地契約書」第三條及第十五條分別約
    明：系爭地下室（不含Ｂ特、Ｆ特車位）及屋頂使用戶，應
    於防空避難、平日抄錄水電錶，修繕或其他緊急需要時，開
    放使用，並應允許其他住戶或必要人員通過；本約之一切權
    利及義務規定，對甲、乙雙方之受讓人與繼承人具有同等約
    束力，且不得以各戶與其前手之原因作為抗辯事由等語。因
    此，雅典花園別墅之區分所有權人均已同意「地下室Ｂ特、
    Ｆ特車位」部分，即約定由被告專用，並不屬於開放予全體
    共有人使用部分，得由被告自行就該部分予以分管，並加以
    管理、使用、收益，且使原告、其他雅典花園別墅住戶及被
    告就系爭地下室擁有之產權，無論係原始承購戶或由前手之
    區分所有權人輾轉買得，於各自受讓不動產所有權時，均早
    已知悉或可得知悉上開有關系爭地下室分管協議存在，自應
    受該分管協議效力之拘束。
(二)、被告甲○○之前手張家麗、被告酉○○及宇○○○等人為雅
    典花園別墅原始起造人；而原告丑○○、王瑞村、黃○○、
    戊○○、辰○○、子○○等六人，亦均為原始起造人；原告
    宙○○則為原始起造人鄭家興之子。原告確已在當初購屋時
    ，即經由建商為媒介，以預售屋購買契約之約定，同意系爭
    地下室車位部分為約定專用，而與其他區分所有權人成立分
    管契約。又同為雅典花園別墅原始起造人之訴外人許民松，
    伊於原始買受雅典花園別墅之房地時，並未同時買受系爭地
    下室之停車位，此由同為原始起造人且同時買受系爭地下室
    停車位之張家麗之預購房地契約書以系爭地下室之車位圖面
    為附件，並記載買受「一號車位」而收受價款，而許民松之
    預購房地契約書則無關於買受車位之記載對照以觀，即可得
    知兩造在七十二年、七十三年間購買雅典花園別墅之預售屋
    時，即已依各自需要而選擇是否另向建商買受停車位，是被
    告等八人確係基於原始取得或依分管契約而有權使用系爭八
    個停車位。又系爭地下室所在雅典花園別墅，位於台北市○○○路○段二四八巷一、三、五、七、九號，臨接台北市○
    區○路，系爭地下室之出入口亦直通馬路，大樓兩側分別為
    大樓之出入口及一樓店面，倘由路面觀望系爭地下室內部，
    更直接可見有汽車停放，而得以明知係做為停車空間使用，
    是原告謂其不易發現地下室有停車位存在云云，不足採信。
    爰此聲明：(一)駁回原告之訴及其假執行之聲請；(二)如受不利
    判決，願供擔保請准免為假執行之宣告。
二、被告宇○○○抗辯：除援用上開被告酉○○、楊金士、丙○○、甲○○、未○○、卯○○、地○○等七人之抗辯外，並
    以被告之前占有系爭地下室之停車位有正當權源，並非無權
    占有，且原告等人多已取得雅典花園別墅之區分所有權十多
    年，甚至近二十年，對此分管之事實及約定知之甚明，而被
    告所分管之編號八號停車位，一向由被告占有以停放汽車，
    亦為原告所明知，原告不能推諉不知或無可得知有分管協議
    存在，原告自應受此分管協議之拘束等語置辯，爰聲明：(一)
    駁回原告之訴及其假執行之聲請；(二)如受不利判決，願供擔
    保請准免為假執行之宣告。
肆、兩造不爭執之事項：
    兩造均為系爭地下室之共有人，而被告等八人則分別為系爭
    八個停車位之現在占有人，且均自八十八年一月一日使用迄
    今（調解卷第八三頁、第八四頁、本院卷一第四八頁、第五
    五頁、第五六頁），並有原告提出之系爭地下室全體共有人
    名冊及持分明細表、建物登記謄本、租用停車位合約書等件
    為憑。
伍、得心證之理由：
一、本件原告主張被告等八人占有系爭八個停車位，否認有分管
    協議存在云云，被告則抗辯渠等占有使用系爭八個停車位，
    係基於共有人間之分管協議，為有權占有等語。是本件之爭
    點主要在於：(一)系爭地下室之共有人間就系爭八個停車位，
    有無分管協議存在？(二)如有分管協議存在，原告是否均知悉
    或可得而知其存在，而應受其拘束？茲審究如下：
二、關於爭點一方面：
  (一)按契約固須當事人互相表示意思一致始能成立，但所謂互相
    表示意思一致，不限於當事人直接為之，其經第三人為媒介
    而將當事人互為之意思表示從中傳達而獲致意思表示一致者
    ，仍不得謂契約未成立。公寓大廈之買賣，建商與各承購戶
    分別約定，該公寓大廈之共用部分或其基地之空地由特定共
    有人使用者，除別有規定外，應認共有人間已合意成立分管
    契約，有最高法院九十一年台上字第二四七七號判決意旨足
    參。原告主張巳○○、亥○○等二人與其前手之不動產買賣
    契約書，以及原告戌○○之不動產權利移轉證明書，均未訂
    有關於系爭地下室之分管協議云云。惟查，原告巳○○、亥
    ○○均係於八十七年購買系爭建物，其與前手之不動產買賣
    契約書固無分管協議之約定，惟亦無關於停車位使用之約定
    ，且系爭停車位是否有分管協議應視其前手與前前手、第一
    次不動產登記所有權人或原始起造人之不動產買賣契約書而
    定，而非原告與前手之不動產買賣契約書，故不應以原告與
    其前手之不動產買賣契約書並無分管協議，即認系爭停車位
    無分管契約之約定；又權利移轉證書僅係證明買受人戌○○
    自領得證書之日起，取得不動產所有權，與是否有分管協議
    無關，自難據此證明無分管協議之存在。再被告等抗辯系爭
    八個停車位有分管契約之事實，業據被告甲○○提出渠之前
    手即訴外人張家麗以及訴外人許民松於七十二、七十三年間
    向建商買受雅典花園別墅房地之預購房地契約書各一份相互
    比對為證，該二份預購房地契約書之第三條、第十五條均分
    別約明：「本大樓地上各樓，均有獨立產權，屋頂部份由第
    七樓住戶管理使用，一樓空地可利用部分，則由一樓住戶管
    理使用。地下室（不含Ｂ特、Ｆ特車位，即系爭八個停車位
    ）及屋頂使用戶，應於防空避難、平日抄錄水電錶，修繕或
    其他緊急需要時，開放使用，並應允許其他住戶或必要人員
    通過。」、「本約之一切權利及義務規定，對甲、乙雙方之
    受讓人與繼承人具有同等約束力，且不得以各戶與其前手之
    原因作為抗辯事由。」等語（調解卷第九二頁、第九四頁、
    本院卷一第一四八頁、第一五四頁參照），而訴外人張佳麗
    與其前手之預購房地契約書註明：「七十三年九月六日收車
    位一號價款新臺幣二十五萬元」等語（調解卷第九六頁參照
    ），但許民松與其前手之預購房地契約書則無關於停車位及
    價金之記載（本院卷一第一四七頁至第一五四頁參照），足
    認被告甲○○、訴外人張佳麗及許民松等雅典花園別墅房地
    之承購戶，於購買時即已同意就系爭地下室之「Ｂ特、Ｆ特
    車位」部分，由特定之共有人管理使用。又上開預購房地契
    約書之第三條及第十五條關於系爭地下室停車位之使用及拘
    束受讓人之約定均相同，顯然系爭房地之預購者就停車位已
    有分管契約之約定，是被告抗辯雅典花園別墅之住戶於購買
    之初，即有同意就系爭地下室之「Ｂ特、Ｆ特車位」部分歸
    由渠等使用之分管契約等語，應可採信。
  (二)原告又主張被告等八人所占停車位面積合計有九十八平方公
    尺，惟渠等持分合計僅一萬分之一六一四，換算渠等應有部
    分面積僅七十七點七平方公尺，原告及其他共有人不可能在
    未收租金之情況下，即同意被告等人使用超過渠等應有部分
    之範圍云云。惟按分管契約，係指共有人間約定各自分別占
    有共有物之特定部分而為管理之契約，在約定此項分管契約
    時，各共有人依分管契約占有共有物之特定部分，不以按應
    有部分比例計算者為限，較應有部分換算為多或為少者，均
    無不可，甚或將其應有部分讓與第三人，其分管契約，對於
    受讓人仍繼續存在（最高法院四十八年台上字第一０六五號
    判例參照），是以，分管契約所定各共有人得分別管理使用
    之特定部分，本不以按各共有人應有部分之比例計算之必要
    。原告主張被告等八人所占停車位面積已逾渠等按應有部分
    計算之範圍，其不可能同意被告等人使用云云，並不可採。
三、關於爭點二方面：
  (一)按「共有人於與其他共有人訂立共有物分割或分管之特約後
    ，縱將其應有部分讓與第三人，其分割或分管契約，對於受
    讓人仍繼續存在」，有最高法院四十八年度台上字第一○六
    五號判例可資參照。大法官會議第三四九號解釋認上開判例
    就維持法律秩序之安定性而言，有其必要，惟認應有部分之
    受讓人若不知悉有分管契約，亦無可得而知之情形，受讓人
    仍受讓與人所訂分管契約之拘束，有使善意第三人受不測損
    害之虞，與憲法保障人民財產權之意旨有違，上開判例在此
    範圍內，嗣後不再援用。故上開大法官會議解釋亦認為須「
    受讓人不知悉有分管契約，亦無可得而知之情形」，受讓人
    始不受讓與人所定分管契約拘束之效力。本件原告主張其就
    前開系爭地下室停車位之分管契約毫不知情，亦無可得而知
    之情形，不應受其拘束云云。惟查，原告丑○○、乙○○、
    黃○○、戊○○、子○○、丁○○○等五人均為系爭地下室
    建物第一次保存登記之所有權人，有被告提出之上開原告五
    人申請之台北市建成地政事務所建物測量成果圖為證（本院
    卷一第一四六頁），復有系爭地下室建物登記謄本載明「第
    一次登記」在卷可佐（調解卷第一三頁、第一四頁參照），
    故上開原告五人與訴外人張家麗、許民松二人，均同為向雅
    典花園別墅建商購買預售屋之人，應同時與建商訂有前述預
    購房地契約書，因而，上開原告五人就該預購房地契約書內
    關於系爭地下室「Ｂ特、Ｆ特車位」之分管協議，並無不知
    情之理。
  (二)次查，原告庚○○、Ａ○○、壬○○、玄○○、辰○○、申
    ○○、Ｂ○○、癸○○、宙○○、天○○、巳○○、亥○○
    、午○○、宙○○、寅○○、辛○○、楊孟昌及戌○○等人
    ，係基於買賣或拍賣而取得系爭地下室之應有部分，然系爭
    地下室於七十三年間即已興建完成，上開原告為買受系爭地
    下室上層區分所有建物之住戶，系爭地下室之出入口接鄰街
    道，為一平面坡道，如面對該出入口向內觀望，明顯可見其
    內有汽車停放，有被告提出之系爭地下室出入口外觀照片四
    幀為證（本院卷一第一六五頁、第一六六頁參照），故對於
    雅典花園別墅之住戶（包括原、被告二造）而言，系爭地下
    室內設有停車位應係公開之事實，並非無法知悉，或有知悉
    上之困難。參以不動產價值昂貴，依一般買賣不動產之習慣
    ，買受人於購買前，對該不動產之位置、現況、使用情形及
    有無停車位等權利義務關係，鮮有不進行調查了解者，且停
    車位之有無更關係到買賣價金之高低，此由前述預購房地契
    約書約定使用車位者需另給付車位部分之價金，益明此理，
    是原告等二十三人於購買系爭地下室上層之各該區分所有建
    物時，就系爭地下室內設有停車位，且由特定住戶使用中，
    有分管契約之事實，實難諉為不知，故原告等二十三人主張
    其等不知有上開分管契約之存在，亦無可得而知之情況云云
    ，無可採信。從而，依上開最高法院四十八年台上字第一０
    六五號判例及大法官會議第三四九號解釋意旨，系爭停車位
    分管協議，對於受讓人即原告等二十三人仍應繼續存在而有
    拘束力。
四、綜上，原告等二十三人對系爭八個停車位，或於購買時已知
    有分管契約之約定，或於購買前可得而知其前手有分管契約
    之約定，均應受分管契約之拘束，則被告等八人使用系爭八
    個停車位即為有權占有，並無何侵權行為或不當得利之可言
    。從而，原告依據所有物返還請求權起訴請求被告等八人分
    別返還系爭八個停車位予如附表所示全體共有人，並由原告
    等二十三人代為受領，暨依侵權行為、不當得利之法律關係
    ，請求被告等八人均自八十八年一月一日起至返還之日止，
    各按月給付三千一百七十八元至七千六百八十八元不等之損
    害金予如附表所示之全體共有人，並由原告等二十三人代為
    受領云云，為無理由，應予駁回。原告之訴既經駁回，其假
    執行之聲請亦失所附麗，亦應併予駁回之。
陸、本件法律關係已臻明確，兩造其餘之陳述及證據，於判決之
    結果並無影響，爰不予一一論列審究，附此敘明。
柒、結論：本件原告之訴為無理由，依民事訴訟法第七十八條，
    判決如主文。
中　　華　　民　　國　　94　　年　　6 　　月　　6 　　日
                  民事第六庭    法　官　楊晉佳
以上正本係照原本作成。
如不服本判決，應於送達後20日內依對造人數檢具繕本向本院提
出上訴狀上訴於臺灣高等法院。
中　　華　　民　　國　　94　　年　　6 　　月　　9 　　日
                                書記官  朱俶伶
